臺灣高等法院臺中分院民事判決　　　　　93年度重上字第73號
上　訴　人　乙○○
訴訟代理人　楊錫楨　律師
上　訴　人　甲○○
　　　　　　戊○○
　　　　　　丁○○
兼　上一人
訴訟代理人　丙○○
被　上訴人　己○○
訴訟代理人　陳亭蘭　律師
複　代理人　吳紹衍　律師
上列當事人間分割共有物等事件，上訴人對於中華民國93年6月
14日臺灣彰化地方法院第一審判決提起上訴，本院於94年11月15
日言詞辯論終結，判決如下：
    主  文
上訴駁回。
第二審訴訟費用由上訴人負擔。
    事實及理由
一、本件分割共有物訴訟，其為訴訟標的之法律關係，對於全體
    共有人必須合一確定，上訴人乙○○提起上訴，依民事訴訟
    法第56條第1項第1款規定，其效力及於其餘同造之共同訴訟
    人，爰併列其餘原審被告甲○○、戊○○、丁○○、丙○○
    同造為上訴人。
二、被上訴人起訴主張：系爭坐落彰化縣員林鎮○○段394地號
    、地目建、面積122平方公尺土地，為兩造共有，應有部分
    為伊及上訴人乙○○、視同上訴人戊○○、丙○○各16分之
    2，視同上訴人甲○○、丁○○各16分之4。該土地上本有伊
    祖父黃在所有及居住使用之未辦保存登記之門牌號碼彰化縣
    員林鎮○○路451號之磚造二層樓房，黃在去世後，現已由
    兩造繼承之，惟對於該房屋未達成分割或有分管之協議，但
    由上訴人乙○○居住使用。嗣於88年9月間，該房屋因九二
    一大地震而受有毀損，上訴人乙○○及其子即上訴人甲○○
    ，竟未經共有人全體之同意，在93年1月間，擅自將該磚造
    二層樓房拆除，只留下正面牆壁未拆，並在原地興建如原判
    決附圖編號Ａ所示面積116平方公尺之鋼骨混凝土造二層樓
    建物，經伊及上訴人丙○○、丁○○多次勸阻，均無效果，
    伊自得本於共有權，請求上訴人乙○○、上訴人甲○○拆屋
    還地。另兩造間就上揭土地並無不分割期限之約定，亦無依
    物之使用目的不能分割之情形，惟無法協議為分割等情，為
    此訴請裁判分割，並求為命上訴人乙○○、視同上訴人甲○
    ○將前開編號Ａ建物拆除及將基地交還伊及其他共有人之判
    決，就請求拆屋還地部分，並願供擔保聲請宣告假執行。
三、上訴人乙○○則以：系爭房屋係伊祖父黃在於日據時代，向
    農會貸款，與系爭土地一併購置而來，因黃在年老並無收入
    ，而由伊父黃滄洲代為償還貸款，故於黃在過世之後，即由
    黃滄洲管理該房屋，黃滄洲與其妻黃李閨綠陸續死亡後，始
    由伊管理，數十年來，其他黃在子孫均未曾對該土地及房屋
    主張任何權利。伊基於該房地實際上係其父黃滄洲出錢購得
    ，自始即以所有之意思占有該房屋，並以行使地上權之意思
    ，於該土地上經營天南百貨行，迄今達25年，依法已符合時
    效取得地上權之要件，並已向地政機關聲請時效取得地上權
    之登記，法院即應就其是否具備時效取得地上權之要件，為
    實體之裁判。另系爭建物，於九二一地震中一部受損，經彰
    化縣員林鎮公所判定為半倒，及九二一震災彰化分區災後重
    建指揮部列為預定拆除之危樓，但因共有人中有人不同意而
    未能拆除，伊因而出資予以檢修，並非新建，故修建後之建
    物仍屬全體共有人所共有，被上訴人請求伊獨自拆除即屬無
    理由。且就系爭土地之使用，共有人間訂有不定期分管契約
    ，其自屬有權占有使用系爭土地。縱認伊為無權占有，但被
    上訴人違反以鑑定價格達成和解之合意，執意拆除祭祀共有
    人共同祖先之公廳，且系爭土地為畸零地，無法取得建築執
    照，故被上訴人為求變價分配而訴請拆屋還地，顯屬權利濫
    用等語，資為抗辯。
四、查被上訴人主張上開系爭土地為兩造共有，應有部分各如上
    開所述，兩造間就該筆土地並無不分割期限之約定，亦無依
    物之使用目的不能分割之情形，惟無法協議為分割，且該筆
    土地上原有由兩造繼承自黃在而共有之門牌號碼彰化縣員林
    鎮○○路451號磚造二層樓房屋，但該房屋於九二一大地震
    中受損之事實，有其所提土地登記謄本在卷為證，並為上訴
    人所自認或不爭執，堪信為真實。
五、關於拆屋還地部分：
(一)按未經共有人協議分管之共有物，共有人對共有物之特定部
    分占用收益，須徵得他共有人全體之同意。如未經他共有人
    同意而就共有物之全部或一部任意占用收益，他共有人得本
    於所有權請求除去其妨害或請求向全體共有人返還占用部分
    (最高法院74 年度第2次民事庭會議決議參照)。查上訴人乙
    ○○於93年1月間起，未得全體共有人同意，將上開共有之
    磚造二層房屋拆除，並新建鋼骨混凝土造二層樓建物之事實
    ，有其所提照片29張在卷為證，並經原審法院會同彰化縣員
    林地政事務所派員勘測屬實，分別製有勘驗筆錄及如原審判
    決附圖所示土地複丈成果圖（該圖關於Ａ部分建物為磚造之
    記載，與事實不符）在卷可稽。被上訴人乙○○雖辯稱僅係
    檢修該建物，其修建與增建部分仍屬全體共有人所共有云云
    。惟查被上訴人乙○○在拆除上開舊建物時，僅保留原建物
    之正面牆壁及兩側部分之牆壁未拆，在原地所建造房屋之樑
    柱、地板等建物主體結構，均為新建，自非屬原有建物之修
    繕範圍，前後之建物，已喪失其同一性，其保留舊有未拆之
    正面及兩側部分牆壁，則僅係掩人耳目而已，甚為顯然。而
    該保留之正面牆壁及兩側部分牆壁，並不足以遮風避雨，已
    無使用及經濟上價值，客觀上已見舊有建物即應認為因被拆
    除而滅失。至該保留之正面牆壁及兩側部分牆壁，經上訴人
    乙○○利用作為該新建物之部分材料，而成為新建物之一部
    分，其所有權自應歸於上訴人乙○○。是以，被上訴人乙○
    ○上開所辯將原有建物檢修，其仍全體共有人所共有云云，
    委無可採。
(二)上訴人乙○○又辯稱：共有人間訂有不定期分管契約，即共
    有人間約定將彰化和美1甲2分多之三七五水田田租用於繳納
    員林房屋地價稅後，由二房黃清華、三房黃玉鶴、五房丁○
    ○等三房分配，而大房乙○○因有系爭房屋可資利用，故不
    分配等語，並提出丁○○85年1月18日寫給丙○○之信件為
    憑。惟查前開信件僅為丁○○片面表示，尚無法證明雙方間
    有如同信件中所載之協議存在。且縱認該協議存在，惟系爭
    建物既已經上訴人乙○○拆除，則新建建物自不在前開協議
    之列，上訴人乙○○未經全體共有人同意，於共有土地新建
    房屋，依上開說明，仍屬無權占有，被上訴人訴請拆屋還地
    ，仍屬正當。
(三)上訴人復辯稱：對於系爭土地，已以行使地上權之意思，占
    有使用達25年，並已依法聲請為地上權時效取得之登記，為
    有權占有云云。惟查因時效而取得地上權登記請求權者，不
    過有此請求權而已，在未依法登記為地上權人以前，仍不得
    據以對抗土地所有人而認其並非無權占有，業經最高法院69
    年度第5次民事庭會議決議在案。至占有人因時效而取得地
    上權登記請求權者，以已具備時效取得之要件，向該管地政
    機關聲請為地上權登記，如經地政機關受理，受訴法院即應
    就占有人是否具備時效取得地上權之要件，為實體上裁判，
    固亦經同院80年度第2次民事庭會議決議予以補充。惟後者
    旨在說明占有人如在土地所有人訴請拆屋還地之前，已主張
    具備時效取得之要件，得請求登記為地上權人者，法院應就
    其是否具備時效取得地上權之要件，為實體上裁判。倘占有
    人係在土地所有人提起拆屋還地之訴後，始主張具備時效取
    得之要件，向地政機關聲請為地上權登記者，即無該決議之
    適用。本件上訴人乙○○係在被上訴人93年2月16日，訴請
    其拆屋還地後之同年4月26日，始向地政機關聲請時效取得
    地上權之登記，有其所提申請書在卷可稽，其主張應就其是
    否具備時效取得地上權之要件，予以實體上判斷，自無可採
    。且查上訴人乙○○為系爭土地及前揭舊451號建物之共有
    人，其占用系爭土地及該建物，經營天南百貨行，通常情形
    ，係基於共有權使然，所辯係本於所有之意思，占有該舊建
    物，並基於行使地上權之意思占有系爭土地，復無具體證據
    可資佐證，亦難採信。
(四)上訴人另辯稱：被上訴人違反以鑑定價格達成和解之合意，
    不但有違其變價分配獲取金錢之目的，且亦使系爭房屋內供
    奉共有人共同祭祀祖先之公廳，因此遭到拆除，況系爭土地
    屬畸零地，無法合法興建建物，是被上訴人請求拆屋還地係
    以違反公共利益、損害他人為目的，屬權利濫用，不應准許
    云云。惟查：本院93年11月25日之準備程序筆錄中，兩造僅
    同意將本件系爭土地送請專業單位鑑價，尚未有以鑑定價格
    和解之合意，上訴人謂被上訴人違反和解合意，顯非事實。
    且被上訴人之所以不同意以鑑定價格和解，係因被上訴人認
    為鑑定價格過低，希望以變價分配獲得更高之金額，並非專
    為損害他人為目的。而系爭土地縱屬上訴人所言之畸零地，
    則不論兩造達成和解或變價分配，均未能改變此一事實，亦
    與公共利益無關。至上訴人謂系爭房屋內有供奉共有人共同
    祭祀祖先之公廳等語，則為上訴人丙○○與被上訴人所否認
    ，辯稱伊等祖先牌位早已遷出，各自奉祀，系爭房屋內已無
    公廳之設。而上訴人亦未能就屋內有設公廳之事實舉證證明
    ，是上訴人所謂被上訴人請求拆屋還地，乃構成權利濫用等
    語，顯不足採。
六、關於分割共有物部分：系爭土地兩造間無不分割之期限之約
    定，亦無因物之使用方法不能分割之情形，因無法協議為分
    割，已如前述，被上訴人為此訴請裁判分割，依民法第823
    條第1項之規定，即屬正當，應予准許。原審法院審酌該筆
    土地東北側臨路（中正路），面積只有122平方公尺，僅足
    供建築一棟房屋之用，有土地登記謄本及地籍圖謄本可稽，
    如予以原物分割，顯然不合經濟效用，有礙土地之利用，且
    除被上訴人及上訴人丙○○、丁○○陳明求為變價分割外，
    其餘共有人，對於採用變價分割，亦無異詞。原審法院審酌
    上情暨系爭土地之性質、使用情形、經濟效用、兩造之意願
    及利益之均衡等情，而判決系爭土地准予變價，所得價金由
    兩造按應有部分比例分配，其應屬適當。
七、綜上所述，原審判決命上訴人乙○○應將坐落彰化縣員林鎮
    ○○段394地號、地目建、面積122平方公尺土地上，如原判
    決附圖即彰化縣員林地政事務所民國93年3月17日土地複丈
    成果圖編號Ａ所示面積116平方公尺之二層樓鋼骨混凝土造
    建物拆除，並將該部分基地交還被上訴人及其他共有人。併
    兩造共有前揭土地准予變賣，所得價金按兩造之應有部分比
    例分配，而駁回被上訴人其餘之訴，核無違誤。上訴意旨指
    摘原判決此部分不當，求予廢棄改判，為無理由。
八、兩造其餘攻擊防禦方法及舉證，核與判決結果不生影響，爰
    不逐一論列，併此敘明。
九、據上論結，本件上訴為無理由，依民事訴訟法第449條第1項
    、第78條，判決如主文。
中　　華　　民　　國　　94　　年　　11　　月　　29　　日
                      民事第三庭審判長法　官  陳照德
　　　　　　　　　　　      　　　　　法　官  蔡王金全
　　　　　　　　　　　      　　　　　法　官  陳成泉
以上正本係照原本作成。
如對本判決上訴，須於收受判決送達後二十日內向本院提出上訴
書狀，其未表明上訴理由者，應於提出上訴後二十日內向本院提
出上訴理由書 (須按他造人數附具繕本)。
上訴時應提出委任律師為訴訟代理人之委任狀。具有民事訴訟法
第四百六十六條之一第一項但書或第二項之情形為訴訟代理人者
，另應附具律師及格證書及釋明委任人與受任人有該條項所定關
係之釋明文書影本。
                                      書記官  許哲禎
中　　華　　民　　國　　94　　年　　12　　月　　2 　　日
                                                      Ｈ
